臺灣臺北地方法院刑事判決　　　　　　　 99年度訴字第946號
公　訴　人　臺灣臺北地方法院檢察署檢察官
被　　　告　陳村田
選任辯護人　張家豪律師
　　　　　　許文哲律師
　　　　　　張宸浩律師
被　　　告　佘忠志
上列被告等因偽造文書案件，經檢察官提起公訴（98年度偵續字
第803號、99年度偵字第2952號及99年度偵續字第352號），本院
判決如下：
    主  文
陳村田共同行使偽造私文書，足以生損害於公眾及他人，處有期
徒刑陸月，減為有期徒刑參月，如易科罰金，以銀元參佰元即新
臺幣玖佰元折算壹日。偽造之「黃正忠」、「詹嘉龍」印章各壹
顆、愛群英開發實業有限公司94年3月22日股東同意書上偽造之
「黃正忠」、「詹嘉龍」署押（簽名）各壹枚、愛群英開發實業
有限公司95年3月22日修正之公司章程上偽造之「黃正忠」、「
詹嘉龍」印文各壹枚均沒收。
佘忠志共同行使偽造私文書，足以生損害於公眾及他人，處有期
徒刑陸月，減為有期徒刑參月，如易科罰金，以銀元參佰元即新
臺幣玖佰元折算壹日。偽造之「詹嘉龍」印章壹顆、愛群英開發
實業有限公司94年3月22日股東同意書上偽造之「詹嘉龍」署押
（簽名）壹枚、愛群英開發實業有限公司95年3月22日修正之公
司章程上偽造之「詹嘉龍」印文壹枚均沒收。
    事  實
一、陳村田係臺北縣新店市○○路137號5樓「愛群英開發實業有
    限公司」（下稱愛群英公司）之實際負責人，其與聖業實業
    有限公司（下稱聖業公司）實際負責人佘忠志共同基於行使
    偽造私文書及使公務員登載不實之犯意連絡，先由佘忠志向
    聖業公司員工即其司機詹嘉龍謊稱借用其名義擔任聖業公司
    名義上負責人，然佘忠志竟在未經詹嘉龍同意下，將先前詹
    嘉龍交由聖業公司會計作為領薪水用之身分證影本逕予交付
    陳村田。嗣陳村田又以謊稱幫忙加入愛群英公司之勞健保為
    由，向聖業公司總經理黃正忠收取其國民身分證件影印後，
    陳村田即於民國（下同）94年3月間某日，先利用不詳名、
    址刻印店人員偽刻黃正忠及詹嘉龍之印章後，而於同年月22
    日，在上址製作內容不實之愛群英公司變更登記表及於愛群
    英公司94年3月22日股東同意書上偽簽「黃正忠」、「詹嘉
    龍」之簽名，嗣並以上開偽造之「黃正忠」、「詹嘉龍」之
    印章蓋於愛群英公司95年3月22日修正之公司章程上後，由
    陳村田指示不知情之愛群英公司員工李佩紋於95年3月24日
    持前揭文書，一併向經濟部中部辦公室辦理將黃正忠及詹嘉
    龍列為愛群英公司股東之變更登記事宜，使不知情之承辦公
    務員將此不實事項登載於職務上所掌之公文書上，足以生損
    害於黃正忠、詹嘉龍及主管機關對於公司登記管理之正確性
    。
二、案經黃正忠、詹嘉龍訴由本署及臺灣板橋地方法院檢察署函
    請臺灣高等法院檢署移轉臺灣基隆地方法院檢察署再函請移
    轉臺灣臺北地方法院檢察署檢察官偵查起訴。
    理  由
壹、程序部分：
一、被告陳村田、佘忠志於偵訊之供述，皆非出於強暴、脅迫、
    利誘、詐欺、疲勞訊問、違法羈押或其他不正方法取得，依
    刑事訴訟法第156條第1項、第158條之2得採為證據。
二、證人詹嘉龍、黃正忠於本院具結之證據，與其分別於警、偵
    訊（具結）之供述大致相符，渠等所供自得採為證據。
三、按被告以外之人於審判外之陳述，雖不符前4條之規定，而
    經當事人於審判程序同意做為證據，法院審酌該言詞陳述或
    書面陳述作成時之情況，認為適當者，亦得為證據。當事人
    、代理人或辯護人於法院調查證據時，知有第159條第1項不
    得為證據之情形，而未於言詞辯論終結前聲明異議者，視為
    有前項之同意，為刑事訴訟法第159條之5所明定。證人黃正
    忠、詹嘉龍、李佩紋分別於偵訊之供、證述，被告二人於審
    判期日均表示無意見，上開人等於偵查中之證述，核無顯不
    可信之情況，依同法第159條之1第2項得為證據。
四、後列非供述證據，均非違法取得之證據，且或係從事業務之
    人於業務上製作之證明文書、記錄文書，核無顯不可信情況
    ，故依同法第158條之4反面解釋、第159條之4第2款得為證
    據。
貳、實體部分：
一、訊據被告陳村田對於上揭事實均坦承不諱，核與告訴人黃正
    忠、詹嘉龍迭於偵訊及本院審理時指訴之情節相符，並經證
    人李佩紋於偵查中具結證述綦詳，並有愛群英公司變更登記
    全卷附卷可資佐證，足徵被告陳村田前揭任意性自白與事實
    相符。
二、訊據被告佘忠志固不否認未經詹嘉龍同意，而佘忠志將詹嘉
    龍之國民身分證件資料影本交予陳村田辦理股東變更登記之
    事時，惟矢口否認有何偽造文書犯行，辯稱：我沒有幫他簽
    名，當時也有據實以告云云。惟查：上揭事實業據證人詹嘉
    龍於本院審理時結證稱：「（是否認識在庭被告？）我認識
    ，他是我之前的老闆，叫做佘忠志。（他係你何時的老闆？
    ）民國94年左右，一家聖業實業有限公司的老闆。（你的工
    作內容為何？何時去做？）業務員，大概是年中到年底，我
    94 年4月2日服刑回來，之後才去聖業公司，當時服刑是因
    毒品案件。（你在公司擔任業務員以外，還擔任何事？薪水
    如何領？）幫忙佘忠志開車，薪水沒有領，因為當時我去公
    司上班沒多久，都沒有領到薪水，後來沒多久我就離職了。
    （你當時是否有交什麼證件給公司？）有交身分證影本，我
    交給公司的會計，我不知道名字，是一個女的。（是否有答
    應你的證件可以做什麼用途？）他當時有說要幫我掛名聖業
    公司的負責人，我不知道是否有掛名，但後來因為我說我不
    做了，我都沒有去公司了，我問他是否有幫我拿掉，他說有
    幫我退掉了，就是說我不要再當聖業公司的負責人。（除此
    之外，是否有答應佘忠志拿你的身分證做什麼？當時是否有
    參加勞健保？）沒有。健保是我家裡有幫我保，勞保部分我
    不知道。（94跟95年中間，除了當佘忠志的司機以外，是否
    有再碰到他？係因何事？）有碰到，我記得好像是我去詢問
    有沒有幫我把掛名的事情退掉，因為當時有收到一些公文，
    就跑去詢問。因為還有收到一家公司的文，這是板橋地院發
    的函，所以我才去詢問。（是否認識陳村田？）不認識。（
    佘忠志說要幫你掛名作聖業公司的負責人，是否有拿過任何
    文件要你簽名？）關於這點我忘記了，應該是沒有吧。（你
    剛才說你把身分證影本給公司會計，但是你在偵查中說是交
    給佘忠志，請問哪個才正確？）因為當時是佘忠志叫我交給
    會計，我是交給公司就對了，好像是交給會計小姐的樣子，
    我不太記得了。（你剛才說你到公司任職有交付身分證影本
    ，目的為何？）我是拿身分證正本給會計影印的，影印身分
    證一開始是為了領薪水，後來是佘忠志跟我說要請我擔任聖
    業公司的負責人，等有找到其他人之後要把我替換下來，我
    離職之後，請他幫我退掉，他也告訴我說他幫我退掉了。（
    你有無交付印章給佘忠志？）沒有。（佘忠志跟你說要你擔
    任公司負責人，有無跟你說要幫你刻印章？）不記得了。他
    當時好像說要叫會計師辦好，但沒有說要怎麼辦，這些程序
    我都不懂。（所以你從頭到尾只有交付身分證影本給佘忠志
    ，並未交付印章，是否如此？）我只有拿身分證給他們影印
    而已，沒有交付印章或其他證件。也沒有簽其他文件。（你
    有無聽過愛群英公司？）有聽過，我之前也有載佘忠志過去
    這間公司開會，我有上去過一次，其他都是在樓下等。（是
    否知道愛群英公司跟聖業公司有何業務往來？）我不太清楚
    。（是否知道愛群英公司負責人係何人？）我不知道，這是
    國稅局寄單子給我我才知道。（在你任職期間，佘忠志有無
    跟你提過，有關於愛群英公司的任何事情？）記得好像沒有
    。（佘忠志有無跟你提過陳村田這個人？）沒有，這個人我
    之前都不認識。」等語（參本院99年11月15日審判筆錄第3
    至8頁）綦詳，並經同案被告陳村田於本院準備程序時供稱
    ：「我只有見過詹嘉龍一次面，沒有打招呼，我不知道他為
    何同意擔任我們公司的股東，是佘忠志跟我說的，且佘忠志
    拿空白股東變更同意書去給他簽字，他也簽好給我。」等語
    （99年9月27日準備程序筆錄第2頁）屬實，並有愛群英公司
    變更登記全卷附卷可資佐證。是被告佘忠志前揭所辯，查與
    證人詹嘉龍即同案被告陳村田所供不合，尚難採信。本件事
    證明確，被告佘忠志犯行洵堪認定，應予依法論科。
三、被告二人行為後，刑法業於94年2月2日修正公布部分條文，
    並自95年7月1日施行。依修正後刑法第2條第1項規定：「行
    為後法律有變更者，適用行為時之法律。但行為後之法律有
    利於行為人者，適用最有利於行為人之法律。」，此條規定
    與刑法第1條罪刑法定主義契合，係規範行為後法律變更所
    生新舊法律比較適用之準據，是刑法第2條本身雖經修正，
    尚無比較新舊法之問題，應一律適用裁判時之現行刑法第2
    條，以決定適用之刑罰法律，合先敘明。又本次修正涵蓋之
    範圍甚廣，故比較新舊法時，應就罪刑有關之共犯、牽連犯
    、連續犯、有無累犯加重、自首減輕暨其他法定加減原因與
    加減例等一切情形，綜其全部罪刑之結果而為比較，至於緩
    刑，一律適用修正後規定等情，復有最高法院95年5月23日
    第8次刑庭會議決議可資參照。查：
（一）刑法第28條原規定：「二人以上共同實施犯罪之行為者，
      皆為共同正犯。」新法修正為：「二人以上共同實行犯罪
      之行為者，皆為共同正犯。」將舊法之「實施」修正為「
      實行」，而原「實施」之概念，包含陰謀、預備、著手及
      實行等階段之行為，修正後僅共同實行犯罪行為始成立共
      同正犯。是新法共同正犯之範圍有所限縮，即已排除陰謀
      犯、預備犯之共同正犯。新舊法就共同正犯之範圍既因此
      而有變動，自屬犯罪後法律有變更，而非僅屬純文字修正
      ，應有新舊法比較適用之問題（最高法院96年度台上字第
      934號著有判決可資參照）。本件被告等共同為連續行使
      偽造私文書犯行，既屬實行犯罪行為之正犯，是不論依修
      正前、後正犯之規定，對被告等而言並無不利之情形。
（二）刑法第55條由「一行為而觸犯數罪名，或犯一罪而其方法
      或結果之行為犯他罪名者，從一重處斷。」修正為「一行
      為而觸犯數罪名者，從一重處斷。但不得科以較輕罪名所
      定最輕本刑以下之刑。」，就刪除牽連犯規定方面，因被
      告二人所犯行使偽造私文書、偽造印章罪間，有方法、目
      的之牽連關係，而該等犯行，均在新法施行前，應依現行
      刑法第二條第一項比較。而經比較後，修正前適用牽連犯
      規定僅從一重處斷，刪除後則須併罰，以修正前規定較有
      利被告等。
（三）被告等行為時之刑法第33條第5款規定：「罰金：1元以上
      」，修正後刑法該條規定為：「罰金：新臺幣1,000元以
      上，以百元計算之」。又刑法施行法於95年6月14日增訂
      公布第1條之1規定：「（第1項）中華民國94年1月7日刑
      法修正施行後，刑法分則編所定罰金之貨幣單位為新臺幣
      。（第2項）94年1月7日刑法修正時，刑法分則編未修正
      之條文定有罰金者，自94年1月7日刑法修正施行後，就其
      所定數額提高為30 倍。但72年6月26日至94年1月7日新增
      或修正之條文，就其所定數額提高為3倍。」刑法第214條
      之使公務員登載不實罪，法定刑可處銀元500元以下之罰
      金，且未於72年6月26日至94年1月7日間修正，故應就其
      所定數額提高為30倍。是依修正後之規定與被告行為時之
      罰金罰鍰提高標準條例第1條前段及行政院、司法院據以
      發布提高刑法有關罰金條文之罰金倍數10倍，並自72年8
      月1日施行之規定相較，其罰金刑之最高度固未變更，但
      最低度已由銀元10元即新臺幣30元（依現行法規所定貨幣
      單位折算新臺幣條例第2條之規定，銀元以新臺幣元之3倍
      折算之），修正為新臺幣1,000元，並以百元計算之，有
      關科刑規範事項已有變更，經比較新舊法，修正後之刑法
      第33條第5款規定並非較有利於被告。
（四）綜合前述整體比較，以修正前規定有利於被告等，應依刑
      法第2條第1項前段規定，適用有利被告等之行為時規定論
      處。
四、修正後公司法第388條雖仍規定「主管機關對於公司登記之
    申請，認為有違反本法或不合法定程式者，應令其改正，非
    俟改正合法後，不予登記。」惟僅係形式審查其是否「違反
    本法」或「不合法定程式」，倘其申請形式上合法，即應准
    予登記，不再為實質審查，且公司之設立或其他登記事項如
    涉及偽造、變造文書時，須經裁判確定後，始撤銷或廢止其
    登記，則行為人於公司法修正後辦理公司登記事項，如有明
    知為不實之事項，而使公務員登載於職務上所掌之公文書，
    足以生損害於公眾或他人者，即有刑法第214條之適用（參
    看最高法院96年度第5次刑事庭會議決議）。故核被告陳村
    田、佘忠志所為，均係犯刑法第216條、第210條之行使偽造
    私文書罪、同法第217條第1項之偽造印章罪及同法第214條
    之使公務員登載不實罪。被告二人偽造印章為偽造私文書之
    階段行為，偽造署押、印文為偽造私文書之部分行為，而偽
    造私文書後持以行使，偽造私文書之低度行為，復為行使偽
    造私文書之高度行為所吸收，均不另論罪。又被告等行使偽
    造私文書之目的在於使公務員將不實事項登載於所掌之公文
    書上，其所犯上開行使偽造私文書罪及使公務員登載不實罪
    ，兩罪間亦有方法結果、原因目的之牽連犯關係，應依修正
    前牽連犯之規定，從一重之行使偽造私文書之罪處斷。被告
    陳村田所為行使偽造私文書犯行，係一行為觸犯二罪名，為
    想像競合犯，應從行使偽造私文書罪處斷。被告二人就上開
    關於被害人詹嘉龍部份之犯行，有犯意之聯絡及行為分擔，
    為共同正犯。爰審酌被告二人所為危害告訴人等及公司登記
    管理之正確性，及被告陳村田主導本件犯行，然犯後尚能坦
    承全部犯行，態度良好，而被告佘忠志矢口否認犯行，態度
    不佳，暨被告之手段、智識程度、生活狀況等一切情狀，分
    別量處如主文所示之刑，並定其應執行之刑及諭知易科罰金
    之折算標準。另刑法第41條規定歷經多次修法，被告等於為
    前揭犯行時，於90年1月10日修正之刑法第41條第1項前段，
    係規定：「犯最重本刑為5年以下有期徒刑以下之刑之罪，
    而受6個月以下有期徒刑或拘役之宣告，因身體、教育、職
    業、家庭之關係或其他正當事由，執行顯有困難者，得以1
    元以上3元以下折算1日，易科罰金」。又於94年2月2日修正
    為：「犯最重本刑為五年以下有期徒刑以下之刑之罪，而受
    六個月以下有期徒刑或拘役之宣告者，得以新臺幣1千元、2
    千元或3千元折算1日，易科罰金。」之規定，且於98年12月
    30日修正公布為「犯最重本刑為5年以下有期徒刑以下之刑
    之罪，而受6月以下有期徒刑或拘役之宣告者，得以新臺幣1
    千元、2千元或3千元折算1日，易科罰金」之規定。茲因98
    年12月30日修正公布之刑法第41條第1項前段規定，僅係將
    94年2月2日修正公布並於95年7月1日起生效前揭規定之「受
    6個月以下有期徒刑」修正為「受6月以下有期徒刑」，乃求
    用語統一，非法律變更，自無庸新舊法之比較；惟將被告行
    為時刑法第41條第1項前段（即被告91年底至92年初所適用
    之90年1月10日修正後該條規定）及94年2月2日修正之刑法
    第41條第1項前段及修正前罰金罰鍰提高標準條例（現已廢
    止）第2條規定：「依刑法第41條易科罰金者，均就其原定
    數額提高為100倍折算1日；法律所定罰金數額未依本條例提
    高倍數，或其處罰法條無罰金刑之規定者，亦同」，其易科
    罰金之折算標準，自以90年1月10 日修正後、94年2月2日修
    正前之刑法第41條第1項前段規定之「犯最重本刑為5年以下
    有期徒刑以下之刑之罪，而受6個月以下有期徒刑或拘役之
    宣告」、以最高為銀元300元即新臺幣900元，最低為銀元
    100元即新臺幣300元，對本件被告較為有利。茲比較新、舊
    法結果，自應依刑法第2條第1項前段規定，適用94年2月2日
    修正前刑法第41條第1項前段及廢止前罰金罰鍰提高標準條
    例第2條規定，定易科罰金之折算標準。再查被告等均係於
    96年4月24日前分別犯本案行使偽造私文書、使公務員登載
    不實等犯行，所犯均合於中華民國96年罪犯減刑條例之減刑
    條件，應依均該條例第2條第1項第3款、第9條之規定減其宣
    告刑2分之1，併均諭知易科罰金折算之標準。
五、末查，偽造之「黃正忠」、「詹嘉龍」印章各1顆、愛群英
    開發實業有限公司94年3月22日股東同意書上偽造之「黃正
    忠」、「詹嘉龍」署押（簽名）各1枚、愛群英開發實業有
    限公司95年3月22日修正之公司章程上偽造之「黃正忠」、
    「詹嘉龍」印文各1枚，均應均依刑法第219條規定，不問屬
    於犯人與否，宣告沒收之。
參、據上論斷，應依刑事訴訟法第299條第1項前段，刑法第2條
    第1項前段、第216條、第210條、第214條、第55條、第219
    條，修正前刑法第28條、第55條、第41條第1項前段，刑法
    施行法第1條之1，廢止前罰金罰鍰提高標準條例第2條，現
    行法規所定貨幣單位折算新臺幣條例第2條，中華民國96年
    罪犯減刑條例第2條第1項第3款、第7條、第9條，判決如主
    文。
本案經檢察官林淑玲到庭執行職務。
中    華    民    國    100    年    6    月    27    日
                  刑事第十二庭審判長法  官  李英豪
                                    法  官  楊台清
                                    法  官  曾正龍
上正本證明與原本無異。
如不服本判決應於收受送達後10日內向本院提出上訴書狀，並應
敘述具體理由；其未敘述上訴理由者，應於上訴期間屆滿後20日
內向本院補提理由書（均須按他造當事人之人數附繕本）「切勿
逕送上級法院」。告訴人或被害人如對於本判決不服者，應具備
理由請求檢察官上訴，其上訴期間之計算係以檢察官收受判決正
本之日期為準。
                                    書記官  黃馨慧
中    華    民    國   100    年    6     月    29    日
附錄本案論罪科刑所適用法條全文：
中華民國刑法第216條
行使第210條至第215條之文書者，依偽造、變造文書或登載不實
事項或使登載不實事項之規定處斷。
中華民國刑法第210條
偽造、變造私文書，足以生損害於公眾或他人者，處5年以下有
期徒刑。
中華民國刑法第214條
明知為不實之事項，而使公務員登載於職務上所掌之公文書，足
以生損害於公眾或他人者，處3年以下有期徒刑、拘役或5百元以
下罰金。
中華民國刑法第217條
偽造印章、印文或署押，足以生損害於公眾或他人者，處3年以
下有期徒刑。
盜用印章、印文或署押，足以生損害於公眾或他人者，亦同。